【裁判字號】    97,訴,113
【裁判日期】    970917
【裁判案由】    分割共有物
【裁判全文】
臺灣彰化地方法院民事判決  97年度訴字第113號
原      告  丙○○
被      告  己○○
            庚○○
            甲○○
訴訟代理人  乙○○
被      告  壬○○
訴訟代理人  辛○○
被      告  戊○○
兼上列一人
訴訟代理人  丁○○  住彰化縣彰.
上列當事人間請求分割共有物事件，本院於民國97年9 月3 日言
詞辯論終結，判決如下：
    主  文
兩造共有坐落彰化縣花壇鄉○○○○段八七三地號、地目田、面
積一四九五五點四四平方公尺之土地，應分割為如附圖即彰化縣
彰化地政事務所民國九十七年七月二十九日土地複丈成果圖所示
，編號A 部分、面積一六五０點０七平方公尺之土地，分歸被告
庚○○取得；編號B 部分、面積一四八０點０二平方公尺之土地
，分歸原告取得；編號C 部分、面積二九五六點三四平方公尺之
土地，分歸被告壬○○取得；編號D 部分、面積二九五六點三四
平方公尺之土地，分歸被告甲○○取得；編號E 部分、面積四四
三四點五一平方公尺之土地，分歸被告戊○○、丁○○共同取得
，依應有部分各二分之一之比例維持共有；編號F 部分、面積一
四七八點一六平方公尺之土地，分歸被告己○○取得。
訴訟費用由兩造按附表所示之金額負擔。
    事實及理由
一、原告主張：
  (一)坐落彰化縣花壇鄉○○○○段873 地號、地目田、面積14,9
    55.44 平方公尺之土地（下稱系爭土地），為兩造所共有，
    兩造應有部分比例詳如附表所示，兩造無不分割協議，亦無
    不能分割之情形，但無法協議分割，請求判決分割系爭土地
    ，其分割方法，請求依附圖即彰化縣彰化地政事務所民國97
    年7 月29日土地複丈成果圖所示分割方案分割。依附圖分割
    ，盡量維持目前耕作位置，並使各共有人都有臨路，也無用
    水之虞，應最公平。
  (二)同意彰化縣彰化地政事務所97年6 月10日土地複丈成果圖（
    下稱附圖乙）所示編號B 、C 之水溝、混凝土結構物的面積
    ，由兩造依應有部分比例分擔等語。並聲明：如主文所示。
二、被告之聲明及陳述：
  (一)被告己○○陳稱：同意分割，對附圖分割方案沒有意見，同
    意分到附圖所示編號F 之土地。同意附圖乙所示編號B 、C
    之水溝、混凝土結構物的面積，由兩造依應有部分比例分擔
    等語。並聲明：同意附圖所示分割方案。
  (二)被告庚○○則以：同意分割，附圖所示方案是公平的。同意
    附圖乙所示編號B 、C 之水溝、混凝土結構物的面積，由兩
    造依應有部分比例分擔等語。並聲明：同意附圖所示方案。
  (三)被告甲○○則以：同意分割，附圖所示方案的分割方式是公
    平的。又因被告甲○○的父母從59年就開始耕作附圖所示編
    號D 這塊地，所以維持被告甲○○的位置不動是最好的選擇
    ，而被告壬○○的土地會變動是因為系爭土地只能分割為6
    筆，將被告戊○○、丁○○合併為1 筆才能做成一個合理的
    分割方案，導致需要變動被告壬○○的位置，故其他人的耕
    作位置沒有變動的必要，應維持原來的位置，是採附圖所示
    分割方案是比較合理的。另同意附圖乙所示編號B 、C 之水
    溝、混凝土結構物的面積，由兩造依應有部分比例分擔等語
    。並聲明：同意附圖所示方案。
  (四)被告壬○○則以：同意分割。附圖所示方案的分割方式雖然
    公平，但不同意編號C 、D 之分配，應以依序作順位遷移，
    方屬合理，蓋被告壬○○已將現在耕作之土地讓出，使被告
    戊○○及丁○○得合併取得1 筆土地，以利系爭土地得順利
    分割，此已犧牲被告壬○○之權利，情理上應讓被告壬○○
    有優先選擇權；且許多分割案例也是採順位的遷移；況因系
    爭土地旁之中村巷為聯外道路，愈靠近該巷應愈有價值，而
    被告壬○○現在耕作的位置較靠近中村巷，若因分割需變動
    位置，亦應依序往旁位移，才不會價值失衡而不公平，故被
    告壬○○請求自現在耕作之位置向旁順移一位而分配在附圖
    所示編號D 的位置（即現在甲○○耕作之位置），而非跳過
    編號D 之土地，分得附圖所示編號C 的位置；另因附圖編號
    C 土地中屬於原被告戊○○、丁○○所管理使用之位置現是
    種雜作，而非水稻，故被告戊○○、丁○○應先將該部分土
    地改良，以利將來灌溉及耕作。除上述分配位置及土地改良
    外，對附圖分割方案沒有其他意見。另同意附圖乙所示編號
    B 、C 之水溝、混凝土結構物的面積，由兩造依應有部分比
    例分擔等語，資為抗辯。並聲明：同意以附圖所示方式分割
    ，但編號C 分配予被告曹吳訪、編號D 分配予被告壬○○。
  (五)被告戊○○、丁○○則以：同意分割，被告戊○○、丁○○
    同意保持共有，附圖所示方案是公平的。被告戊○○、丁○○是94年4 月13日向訴外人黃林秀英購買系爭土地應有部分
    ，故系爭土地在89年時只有6 個共有人，依農業發展條例第
    16條規定，系爭土地只能分割為6 筆，所以被告壬○○所提
    分成7 筆之分割方案不可行。另同意附圖乙所示編號B 、C
    之水溝、混凝土結構物的面積，由兩造依應有部分比例分擔
    等語。並聲明：同意附圖所示方案。
三、得心證之理由：
  (一)本件原告主張坐落彰化縣花壇鄉○○○○段873 地號、地目
    田、面積14,955.44 平方公尺之土地（下稱系爭土地），為
    兩造所共有，兩造應有部分比例詳如附表所示，且無不為分
    割之協議等情，業據原告提出地籍圖謄本、土地登記謄本為
    證，且為到庭之被告己○○、庚○○、甲○○、壬○○、戊○○、丁○○所不爭執，堪認原告此部分之主張為真實。又
    被告甲○○、壬○○對2 人分得之位置有所爭執，足徵系爭
    土地於起訴時確有不能依協議決定分割方法之情形。
  (二)按各共有人，得隨時請求分割共有物。分割之方法，不能協
    議決定者，法院得因任何共有人之聲請，命以原物分配於各
    共有人，民法第823 條第1 項、第824 條第2 項第1 款定有
    明文。次按每宗耕地分割後每人所有面積未達0.25公頃者，
    不得分割。但本條例中華民國89年1 月4 日修正施行前之共
    有耕地，仍得分割為單獨所有。又按耕地：指依區域計畫法
    劃定為特定農業區、一般農業區、山坡地保育區及森林區之
    農牧用地，農業發展條例第16條第1 項第4 款及第3 條第11
    項分別定有明文。查依據原告所提出之土地登記謄本，系爭
    土地屬特定農業區內之農牧用地，面積為14,955.44 平方公
    尺，共有人為7 人，故有農業發展條例第16條之適用。又系
    爭土地係被告己○○、庚○○、甲○○、壬○○及原共有人
    顧木柱、黃林秀英於89年1 月4 日前分別以贈與、買賣為由
    取得共有，嗣89年5 月19日顧木柱以贈與為由，將其應有部
    分贈與訴外人顧銘森，顧銘森又於95年3 月6 日將其有部分
    贈與原告，另被告戊○○、丁○○於94年4 月13日以買賣為
    由取得黃林秀英之應有部分，此有土地登記謄本、土地異動
    索引附卷可憑，足認為真，是系爭土地於89年1 月4 日農業
    發展條例修正施行前既為6 共有人共有之耕地，且本次請求
    判決分割後之宗數為6 宗，則依耕地分割執行要點第12條規
    定，自仍得依農業發展條例第16條第1 項第4 款規定為分割
    ，是以系爭土地依法並無不能分割之情事。從而，系爭土地
    既無不能分割之情形，且無不為分割之約定，而兩造於起訴
    前又不能依協議決定分割方法，則原告基於系爭土地共有人
    之共有物分割請求權，訴請裁判分割，即無不合，應予准許
    。
  (三)再按共有人因共有物分割之方法不能協議決定，而提起請求
    分割共有物之訴，應由法院斟酌當事人之聲請、共有物之性
    質、經濟效用及全體共有人之利益、意願等公平決定之。經
    查：
  1.系爭土地為一似勺子形狀之土地，西面土地方正似勺身，東
    面土地細長似勺柄；又系爭土地東邊即狹長部分之窄邊面臨
    彰化縣花壇鄉中村巷，可供對外聯絡，西邊似勺身部分土地
    之南邊、西北邊則均有道路可供出入，而北邊、西邊及似勺
    身部分土地之東邊則與訴外人所有土地相鄰；且系爭土地南
    邊與西邊均臨溝渠，可引水灌溉；另系爭土地上除西邊有水
    溝及道路邊緣之混凝土結構物外，其餘則為各共有人種植之
    水稻、雜作等情，業據本院會同兩造及彰化縣彰化地政事務
    所測量員到場勘測屬實，並製有勘驗筆錄、現場簡圖、附圖
    乙附卷可稽，另並有原告提出之現場照片在卷可佐，至堪確
    定。
  2.查原告所提出如附圖所示之分割方式，為兩造所同意，僅被
    告甲○○及壬○○對分配位置有所爭執，則本院審酌：
  (1)附圖所示分割方式，使兩造所分得之土地均可直接面臨道路
    ，對外聯絡均甚便利，且亦均臨溝渠，可引水灌溉農作，無
    灌溉困難之問題；另各共有人分得之土地地形均甚方整，與
    目前各共有人耕作土地之形狀相當；是附圖之分割方式對系
    爭土地於分割後使用之便利性、效率性應可發揮相當之經濟
    效益，應甚妥適。
  (2)至被告甲○○及壬○○雖以上詞對分配位置提出爭執，惟查
    ：
  依兩造之陳述，維持現有之耕作位置為兩造所共同之希望，
    亦為被告甲○○及壬○○所期盼，然因系爭土地於89年1 月
    4 日農業發展條例修正施行前為6 共有人共有之耕地，依耕
    地分割執行要點第12條規定僅能分割為6 宗，而系爭土地目
    前為7 人共有，使用狀況亦係分成7 塊區域分別由各共有人
    耕作，是依法必無從完全按照使用現狀分割。從而，在維持
    現狀之最大可能內為分割後土地之分配，應為最符合兩造期
    待之分割方式。
  細核附圖之分割方案與使用現狀（參卷附本院勘驗時所繪製
    之現場簡圖）最大之不同，在於為使被告丁○○、戊○○得
    合併取得分割後1 筆土地，乃將目前分別位在附圖編號C 上
    半部及編號E 右側部分由被告丁○○、戊○○管理之土地，
    合併分在附圖E 部分；為配合此部分之調整，遂同時將目前
    耕作附圖編號C 下半部之被告己○○亦移至附圖編號F 之位
    置；附圖編號C 原分成二部分管理使用之土地則合併成一宗
    予以分配；至其他部分則均未異動。亦即，為配合法定分割
    宗數之限制而變動之耕作現狀，僅附圖編號C 、F 及E 左側
    部分土地，受影響之人為被告己○○、壬○○、戊○○及丁○○；而被告己○○、戊○○及丁○○對位置移動既均無異
    議，則將附圖編號C 之土地分配予被告壬○○，其他附圖編
    號A 、B 、D 部分分配予現在耕作各該部分之共有人即被告
    庚○○、原告及甲○○，另被告己○○、戊○○及丁○○則
    分別取得附圖編號F 及E （即附圖之分割方案），自應較被
    告壬○○所提出由其分得附圖編號D ，而目前耕作附圖編號
    D 位置之被告甲○○改取得附圖編號C 部分之方案，更接近
    目前使用狀況之分割分案。
  至被告壬○○雖復辯稱系爭土地愈靠近中村巷愈有價值，而
    其現在耕作位置較靠近中村巷，倘要移動，亦應以現耕作位
    置順位遷移較符合公平等語。惟系爭土地為耕地，均作農耕
    使用，且除附圖編號E 最東端部分鄰接中村巷外，其他部分
    主要均賴南邊之道路對外通行至中村巷，另系爭土地旁之臨
    地，除北側不遠處有一小區域蓋有住宅外，亦均做農耕使用
    等情，業經本院於勘驗現場時確認無訛，是中村巷對系爭土
    地價值之影響實屬極小，此觀諸其他被告對附圖分割方案均
    認為甚公平，且無人因所分得之土地是否較靠近中村巷而主
    張價值不一等語，益徵明確；況附圖編號C 、D 之位置不但
    相緊鄰，亦面臨相同之道路，通行至中村巷之距離亦相差無
    幾。是被告以距離中村巷之距離為由，以上詞主張應順位遷
    移始公平等語，難認有據。
  綜上，被告壬○○主張順位遷移之理由既難認有據，依附圖
    所示分割方案將編號C 之位置分配予被告壬○○，又較被告
    壬○○之方案接近使用現狀，是被告壬○○辯稱其所提方案
    較公平等語，難認有據。
  (3)至被告壬○○雖又辯稱被告戊○○、丁○○應先將附圖編號
    C 中原由其等管理使用之土地改良，以利分得人將來灌溉及
    耕作等語，惟法院判決共有土地之分割，固應斟酌共有物之
    性質、經濟效用等公平決定，然共有土地上之使用狀態，若
    非已實質影響土地價值，致分得人將因此不能依共有比例分
    得應有價值之土地（如地上有他人墳墓），或地上物價值極
    鉅，不予考量將損及當事人之權益及社會經濟（如有甚具價
    值之合法建築物），尚非法院判決分割時所必須考量及處理
    之事項。則系爭土地既為農地，本件附圖編號C 中原由被告
    戊○○、丁○○管理使用之土地亦係供種植雜作使用，雖與
    水稻田之使用方式不同，但尚難認有何減損土地價值之情況
    ，是被告壬○○此部分之辯詞亦不足採。
  3.從而，本院認附圖所示之方案應屬適當，爰判決如主文第1
    項所示。
  4.又原告已預納第一審裁判費用新臺幣（下同）35,056元、地
    政規費13,365元（含複丈費4,225 元、4,150 元、4,950 元
    及謄本費40元）、戶政規費120 元，合計為48,541元，有原
    告所提之收據10紙在卷為憑，按兩造原應有部分所示比例計
    算，各共有人負擔之訴訟費用各確定如附表所示金額。至原
    告另提出戶政規費（戶籍謄本工本費）20元單據4 紙及地政
    規費（謄本費）160 元單據1 紙，然該戶政規費、地政規費
    之單據，日期依記載分別為97年2 月21日、97年2 月12日，
    顯非本院命原告補正之戶籍謄本、土地異動索引，聲請人亦
    未釋明確為本件所支出之訴訟費用，故應予剔除，附此敘明
    。
四、訴訟費用負擔之依據：民事訴訟法第78條、第80條之1。
中    華    民    國    97    年    9     月    17    日
                  民事第二庭    法  官  吳永梁
附表：（貨幣單位：新臺幣）
┌──┬─────┬───────┬─────┬───────┐
│編號│共有人姓名│應有部分及訴訟│應負擔之訴│    備註      │
│    │          │費用負擔之比例│訟費用金額│              │
├──┼─────┼───────┼─────┼───────┤
│ 1  │己○○    │ 6156/61560   │4,854元   │無。          │
├──┼─────┼───────┼─────┼───────┤
│ 2  │庚○○    │ 6156/61560   │4,854元   │無。          │
├──┼─────┼───────┼─────┼───────┤
│ 3  │甲○○    │ 3078/15390   │9,708元   │無。          │
├──┼─────┼───────┼─────┼───────┤
│ 4  │壬○○    │ 3078/15390   │9,708元   │無。          │
├──┼─────┼───────┼─────┼───────┤
│ 5  │戊○○    │ 4617/30780   │7,281元   │無。          │
├──┼─────┼───────┼─────┼───────┤
│ 6  │丁○○    │ 4617/30780   │7,281元   │無。          │
├──┼─────┼───────┼─────┼───────┤
│ 7  │丙○○    │    1/10      │4,855元   │已預納48,541元│
│    │          │              │          │。            │
└──┴─────┴───────┴─────┴───────┘
以上正本係照原本作成。
如對判決上訴，應於判決送達後20日內向本院提出上訴狀。
中    華    民    國    97    年    9    月     23    日
                                書記官  陳美敏


司法院資訊處製作；財團法人民間司法改革基金會備份。
